【裁判字號】    99,上易,109
【裁判日期】    991214
【裁判案由】    確認通行權存在
【裁判全文】
臺灣高等法院臺南分院民事判決    99年度上易字第109號
上  訴  人  彭主榮
            彭陳雪
共      同
訴訟代理人  李孟仁  律師
複 代 理人  林怡靖  律師
被 上 訴人  林一正
            陳昇壯
上列當事人間因請求確認通行權存在事件，上訴人對於中華民國
99年3月30日臺灣臺南地方法院第一審判決（98年度訴字第28號
）提起上訴，本院於99年11月30日言詞辯論終結，判決如下：
    主  文
上訴駁回。
第二審訴訟費用由上訴人平均負擔。
    事實及理由
一、被上訴人起訴主張略以：
  (一)被上訴人林一正所有坐落於臺南縣仁德鄉○○段（下同）53
    4號土地，與被上訴人陳昇壯所有坐落538號、539號土地，
    及訴外人聯有機器股份有限公司（下稱聯有公司）所有坐落
    542號、802號土地，係與上訴人所有坐落於801號土地相鄰
    之週邊土地。又伊等所有之上開土地係屬袋地，非通行上訴
    人及訴外人聯有公司所有之上開土地，無法與公路相連，雖
    聯有公司同意伊等通行，惟其附帶條件為伊等須取得對上訴
    人之通行權後，其條件始能成立。惟上訴人拒絕伊等對其所
    有土地有通行權，為此提起本訴。求為確認被上訴人等對上
    訴人所有801號土地如原判決附圖斜線所示土地（下稱系爭
    土地）有通行權存在。原審為渠等勝訴之判決，並無不合，
    上訴人之上訴為無理由。
  (二)聲明：
    1.上訴駁回。
    2.第二審訴訟費用由上訴人負擔。
二、上訴人則以：
  (一)本件被上訴人主張通行伊所有系爭土地，惟於民國（下同）
    87年間伊曾訴請訴外人聯有公司交還土地，業已獲法院勝訴
    判決確定，嗣聯有公司對系爭土地另提起確認通行權存在之
    訴，雖獲法院勝訴判決確定（臺南高分院92年度上更(一)字第
    44號），於上開二案中被上訴人均未參與，可見被上訴人顯
    然另有對外聯絡之道路。其後上訴人對聯有公司提起確認聯
    有公司對系爭土地之通行權不存在，亦獲勝訴判決確定。
  (二)被上訴人應由801地號土地北端之543、545、554、553-1、5
    54-1，向東連結大發路，蓋上開土地形狀細長且不規則，面
    積亦無法單獨作為建築基地使用，若其上能供道路使用，其
    下亦仍無礙排水用途，對上開土地所有人損害亦屬最小，當
    屬能達土地最大使用利益之對外通道，且此通道亦得供聯有
    公司出入大發路。又聯有公司既取得828地號土地，已得連
    結太乙12街，顯無必要犧牲上訴人所有之801地號土地以供
    聯有公司與被上訴人等通行，且亦可供被上訴人等對外通行
    之用，實亦一兼二顧，方屬損害最小之方法。從而，被上訴
    人主張通行伊所有之系爭土地，並非係對周圍地損害最小之
    方式，其請求並無理由。
  (三)系爭土地雖屬太乙12街之部分，但該路開設未經上訴人之同
    意，此部分路段不是屬於仁德鄉公所管有的或是承認的道路
    ，係被上訴人於上訴人不知情之情況下竊佔開發，自始即為
    不法使用，而建築線不可能指定在非法通行上。原審為伊敗
    訴之判決，尚有未洽，爰提起上訴。
  (四)聲明：
    1.原判決廢棄。
    2.被上訴人等第一審之訴駁回。
    3.第一、二審訴訟費用由被上訴人負擔。
三、被上訴人等所有坐落臺南縣仁德鄉○○段534、538、539地
    號土地為袋地，有地籍圖謄本、土地謄本及現場簡圖等資料
    附卷足參（見原審卷第4-9、48頁），並為兩造所不爭執，
    堪信為真實。
四、至於被上訴人等主張依袋地通行權之法律關係，請求確認對
    上訴人所有系爭土地有通行權存在等語。然為上訴人所否認
    ，並以前開情詞置辯。是本件應審酌者為：被上訴人等是否
    以通行系爭土地所造成之損害最小？茲分論如下：
  (一)按土地因與公路無適宜之聯絡，致不能為通常使用者，土地
    所有人得通行周圍地以至公路，民法第787條第1項前段定有
    明文。又民法第787條第1項所謂土地與公路無適宜之聯絡，
    致不能為通常之使用，其情形不以土地絕對不通公路為限，
    即土地雖非絕對不通公路，因其通行困難以致不能為通常之
    使用時，亦應許其通行周圍地以至公路(最高法院53年台上
    字第2996號判例參照)。再袋地通行權，非以袋地與公路有
    聯絡為已足，尚須使其能為通常之使用。而是否為通常使用
    所必要，除須斟酌土地之位置、地勢及面積外，尚應考量其
    用途（最高法院87年度台上字第2247號判決參照）。另民法
    第787條第1項所謂土地與公路無適宜之聯絡，致不能為通常
    使用之情形，並不以土地絕對不通公路為限，即雖有道路可
    通至公路，但其聯絡並不適宜，致不能為通常使用之情形者
    ，亦包括在內。祇須土地與公路無適宜之連絡，致不能為通
    常使用，而被通行之土地，又為損害最少之處所，即應認土
    地所有人有通行之權利，至其前此有無通行他人所有土地，
    在所不問（最高法院86年度台上字第1143號判決參照）。
  (二)查被上訴人陳昇壯所有坐落同段538、539地號房屋，為一層
    鐵皮屋，供作倉庫使用；被上訴人林一正所有坐落同段534
    地號門牌號碼臺南縣仁德鄉○○○○街37號房屋，為二層水泥
    磚造鐵皮屋，現供作川代企業食品加工廠使用；而被上訴人
    林一正興建之房屋均依太乙12街之延伸線劃定建築線，為合
    法之建物，有卷附建築線指定申請書圖可憑（見本院卷第69
    頁）；及上訴人所有系爭土地現為空地；又被上訴人等所有
    之上開土地並無其他道路可通行至公路等情，有被上訴人提
    出之土地謄本、系爭土地附圖、地籍圖謄本各1份可稽，並
    經原審法院會同臺南縣歸仁地政事務所測量員勘驗現場屬實
    ，製有勘驗筆錄一件在卷可稽（見原審卷第4-9、44-48頁，
    本院卷第52頁），復為兩造所不爭執，是被上訴人等主張其
    所有土地為袋地，需通行系爭土地始能通行至公路一節，應
    屬有據。
  (三)至上訴人等主張被上訴人等另有其他道路可供通行，通行系
    爭土地並非損害最小之方法云云。惟查：
    1.被上訴人陳昇壯所有之539號、538號及被上訴人林一正所
      有534號土地，係臨太乙12街，而太乙12街位於太乙工業
      區內，長數百公尺，均係二旁地主各出一半土地之私設道
      路，寬約8公尺，南端盡頭即得對外連絡太乙路。亦即整
      條太乙12街道路除其中一段即被上訴人所有801地號中之
      系爭土地，上訴人拒絕提供通行，其餘道路部分均舖設水
      泥，並為周邊土地所有權人對外聯絡之用，且上訴人所有
      801號土地亦僅能通行太乙12街，而系爭土地原舖設柏油
      ，上訴人將柏油路面剷除，現仍呈石子路面。被上訴人目
      前仍僅能通行系爭土地。
    2.雖上訴人抗辯上訴人應由伊所有801號土地北端之543、54
      5、554、553-1、554-1，向東連結大發路，並非無道路可
      供通行云云。然查被上訴人所有539、538、534號土地，
      由南再向東與大發路相隔甚遠，須經過805號（原為徐樹
      生、葉秀珠所共有，嗣由聯有公司取得二分之一之應有部
      份）、543、545及554地號土地分別為聯有公司、上訴人
      及南紡公司所有，543地號土地目為水，其下為水溝；545
      地號土地則雜草叢生；554地號土地目前種植果樹，地勢
      低窪，並有磚牆建構；再往東雖與大發路連接，然因地勢
      不平、雜草叢生，目前無法通行等情，亦有本院於99年6
      月18日履勘現場之勘驗筆錄為憑，並有被上訴人林一正提
      出之現場照片3張可稽（見本院卷第51-52、53-54頁）。
      是如欲在前開水溝地上築路，除有排水之安全問題，且勢
      需事前取得多位相關地主之同意，並施作改良工程始能通
      行，程序上較為繁雜，且距離極遠，顯非損害最小之通行
      方式。又太乙12街延伸北側，其盡頭為水泥板牆所阻隔，
      水泥板牆外生有雜樹，屬允德公司之廠區○○○○○道路
      可資通行，此經本院勘驗無訛（見本院卷第52頁），本院
      審酌上情及太乙12街大部分道路早已鋪設水泥，分別供兩
      側土地所有權人進出，及兩造系爭土地之地勢、面積及使
      用目的等情，認為被上訴人所有系爭3筆土地，經由上訴
      人所有801地號如附圖所示斜線部分土地通行，應係對於
      周圍土地損害最少之處所及方法。上訴人抗辯被上訴人等
      另有道路可對外聯絡或通行543、545、554、553-1、554-
      1為損害最小云云，即無可採。
    3.上訴人復抗辯被上訴人等既可通行聯有公司所有828地號
      土地，即無須另外再犧牲其所有801號土地之完整以供通
      行云云。惟聯有公司之828地號土地如供作通行之用，顯
      然無法使太乙12街為直線通行，反需繞過系爭土地作S形
      彎路通行，除造成大型貨運車輛通行不便外，並形成828
      地號土地之浪費。相較循原太乙12街拉直線延伸通過系爭
      土地之情況，通行車輛無庸作S形彎路即可直線通行至太
      乙路，對於通行車輛影響較為輕微，且視線直通亦有助於
      交通安全，顯然直線通行系爭土地所造成之侵害較小，是
      上訴人此部分之辯詞，亦屬無據。雖上訴人又抗辯被上訴
      人通行系爭土地造成801號土地遭割裂使無法整體使用，
      顯不合理云云。惟查系爭通路所經過之處均係空地，而80
      1地號土地形狀原呈三角形，西側尖端原較不好利用，系
      爭土地之通路，雖造成上訴人所有801地號土地隔為二半
      ，但上訴人所有如附圖801-A002部分，亦面臨太乙12街，
      寬為7米，長20米，對被上訴人雖造成不便，惟為調和土
      地之利用，所不得不然，且上訴人亦非不可規劃使用上開
      二筆土地。則被上訴人通行系爭土地，應係534、538、53
      9號袋地能為通常使用，通行周圍地損害最少之處所。
五、綜上所述，被上訴人等依袋地通行權之法律關係，請求確認
    對系爭土地有通行權存在，為有理由，應予准許；原審就上
    開應准許部分為上訴人敗訴之判決，核無不合。上訴意旨指
    摘原判決此部分為不當，求予廢棄改判，非有理由，應予駁
    回。
六、本件事證已明確，兩造其餘攻擊、防禦方法及舉證，因與本
    判決判斷結果，不生影響，爰未逐一論述，併此敘明。
七、據上論結，本件上訴為無理由，依民事訴訟法第449條第1項
    、第78條、第85條第1項前段，判決如主文。
中    華    民    國    99    年    12    月    14    日
                民事第一庭      審判長法  官    丁振昌
                                      法  官    林永茂
                                      法  官    李素靖
上為正本係照原本作成。
不得上訴。
中    華    民    國    99    年    12    月    15    日
                                      書記官    林鈴香

司法院資訊處製作；財團法人民間司法改革基金會備份。
